【裁判字號】    97,上訴,708
【裁判日期】    970219
【裁判案由】    毒品危害防制條例
【裁判全文】
臺灣高等法院刑事判決                 97年度上訴字第708號
上  訴  人  臺灣桃園地方法院檢察署檢察官
被      告  甲○○
上列上訴人，因被告毒品危害防制條例案件，不服臺灣桃園地方
法院96年度審訴字第199 號，中華民國96年12月31日第一審判決
（起訴案號：臺灣桃園地方法院檢察署96年度毒偵字第20號），
提起上訴，本院判決如下：
    主  文
上訴駁回。
    理  由
一、公訴意旨略以：被告甲○○前因毒品危害防制條例案件，經
    依台灣桃園地方法院88年度毒聲字第181 號裁定送勒戒處所
    觀察勒戒後，認無繼續施用毒品之傾向，於民國88年1 月28
    日執行完畢，復因施用毒品案件，經依同法院89年度毒聲字
    第4027號裁定送觀察、勒戒後，認有繼續施用毒品之傾向，
    依同法院 89年度毒聲字第4421號裁定送強制戒治，於90年6
    月28日期滿執行完畢。詎仍不知悛悔，復分別基於施用第一
    級毒品海洛因及第二級毒品安非他命之犯意，於 95年11月9
    日為警採尿回溯26小時內某時，及95年11月7日晚上7時許，
    分別在台灣地區某不詳地點及桃園縣蘆竹鄉○○街某廢棄工
    廠內，施用第一級毒品海洛因及第二級毒品安非他命，嗣於
    95年11月9日晚上7時30分許，在蘆竹鄉○○村○○街 13巷1
    號 2樓內為警查獲。因認被告所為，係犯毒品危害防制條例
    第10條第1項、第2項施用第一、二級毒品罪嫌。
二、按，起訴之程序違背規定者，應諭知不受理之判決，並得不
    經言詞辯論為之，刑事訴訟法第303條第1 款、第307條分別
    定有明文。次按，92年7月9日修正公布，自93年1月9日起施
    行之毒品危害防制條例第20條、第23條，依施用第一、二級
    毒品者之犯次為「初犯」、「五年內再犯」或「五年後再犯
    」，異其刑事處遇程序，規定「初犯」者，經觀察、勒戒或
    強制戒治後，應為不起訴處分或不付審理裁定，亦即以觀察
    、勒戒或強制戒治之保安處分代替刑事訴追；經觀察、勒戒
    或強制戒治執行完畢釋放後「五年內再犯」者，依法追訴或
    裁定交付審理；至於經觀察、勒戒或強制戒治執行完畢釋放
    後「五年後再犯」者，亦適用「初犯」以保安處分代替刑事
    訴追之程序。其立法理由謂因施用第一級或第二級毒品者具
    「病患性犯人」之特質，故對「初犯」者，送觀察、勒戒，
    戒除其身癮，或進一步施以強制戒治，戒除其心癮；經觀察
    、勒戒或強制戒治執行完畢釋放後「五年後再犯」者，因前
    所實施之觀察、勒戒或強制戒治已收五年之遮斷效，足以遮
    斷其施用毒品之毒癮，故仍適用「初犯」以保安處分代替刑
    事訴追之程序。至經觀察、勒戒或強制戒治執行完畢釋放後
    「五年內再犯」者，因其再犯率甚高，原實施之觀察、勒戒
    及強制戒治既已無法收其實效，爰依法追訴或裁定交付審理
    。故施用第一、二級毒品者，除曾經觀察、勒戒或強制戒治
    執行完畢後五年內再犯之情形外，均仍得適用以保安處分代
    替刑事訴追程序之規定，並不限於初犯施用毒品者。則初犯
    施用毒品罪後，於五年內第二次再犯，因時值毒品危害防制
    條例修正前，經依修正前舊法追訴處罰同時並施以強制戒治
    ，嗣於該條例修正公布並施行後，始第三次（或第三次以上
    ）再犯，且其行為時距第二次再犯而經觀察、勒戒或強制戒
    治執行完畢釋放時之間隔已滿五年者，依其第二次再犯經保
    安處分執行完畢釋放後五年內未曾再犯之情形以觀，核與初
    犯經保安處分執行完畢釋放後「五年內再犯」者，其再犯率
    高，原實施之觀察、勒戒及強制戒治已無法收其實效之情形
    則迥不相侔，而與「五年後再犯」者，已收五年遮斷效之情
    形相同；本於上開對具治療成效之病患性毒品犯，期能藉由
    強制治療之保安處分戒除其身、心癮之立法本旨，自應認與
    五年後再犯之情形相同，仍適用以保安處分代替刑事訴追之
    規定（最高法院96年台非字第123號、第145號判決參照）。
三、本院經查，被告甲○○前因毒品危害防制條例案件，經原審
    以88年度毒聲字第181 號裁定送勒戒處所觀察、勒戒後，認
    無繼續施用毒品傾向，於88年1 月28日執行完畢，復因施用
    毒品案件，經同院以89年度毒聲字第4027號裁定送觀察勒戒
    後，認有繼續施用毒品之傾向，復經同院以89年度毒聲字第
    4421號裁定送強制戒治，於90年6 月28日強制戒治期滿執行
    完畢。該次施用毒品犯行並經同院以89桃簡1261號判處有期
    徒刑4月確定，並於90年7月20日易科罰金執行完畢，此有臺
    灣高等法院被告前案紀錄表在卷可查。本件公訴意旨所指被
    告基於施用第一、二級毒品犯意，於95年11月9 日為警採尿
    回溯26小時內某時及95年11月7日晚間7時許，分別非法施用
    第一、二級毒品海洛因及安非他命之犯行，距其上開 90年6
    月28日觀察、勒戒執行完畢釋放後之日，相隔已逾五年，且
    其間未曾再犯，揆諸前揭說明，即應合於「五年後再犯」之
    情形。從而，被告本案施用第一、二級毒品犯行，應由檢察
    官依毒品危害防制條例第20條第3項、第1項規定，聲請法院
    裁定令被告入勒戒處所施以觀察、勒戒，始為適法。本案之
    起訴程序屬違背規定，原審未經言詞辯論，逕為「本件公訴
    不受理」之判決，核無不合。
四、檢察官上訴書略以：被告上開犯行，經檢察官聲請觀察勒戒
    ，原審96年度毒聲字第84號裁定略以：參照最高法院決議，
    毒品危害防制條例92年7月9日修正後，僅限於「初犯」及「
    五年後再犯」二種情形，始應先經觀察、勒戒或強制戒治程
    序。倘被告於五年內已再犯，經依法追訴處罰，縱其第三次
    （或第三次以上）再度施用毒品之時間，在初犯經觀察、勒
    戒或強制戒治執行完畢釋放五年以後，已不合於「五年後再
    犯」之規定，且因已於「五年內再犯」，顯見其再犯率甚高
    ，原實施觀察、勒戒或強制戒治，已無法收其實效，即應依
    該條例第10條處罰。而本件被告前於88年1 月28日因施用毒
    品而經觀察勒戒執行完畢（初犯）；復又89年間因施用毒品
    遭起訴判刑，則被告再犯施用毒品案件，已屬三犯，無五年
    戒斷期之存在，自無再經觀察、勒戒及強制戒治之必要，應
    得逕行追訴處罰，而駁回檢察官聲請觀察勒戒。檢察官提起
    公訴，法院卻以上開理由判決本件公訴不受理，實非妥適。
    但查，依上開最高法院95年第七次刑事庭決議，及95年台非
    字第123號、145號判決意旨，本件被告於95年11月9 日為警
    採尿回溯26小時內某時及95年11月7日晚間7時許，分別非法
    施用第一、二級毒品海洛因及安非他命之犯行，距其上開90
    年6 月28日觀察、勒戒執行完畢釋放後之日，相隔已逾五年
    ，且其間未曾再犯，應合於「五年後再犯」之情形。則原審
    以此判決本件公訴不受理，即無不合。至原審96年毒聲字第
    84號裁定，如有誤指，檢察官既未提出抗告以茲救濟，無礙
    上開法律之正確適用，是檢察官以此指摘原判決不當，核非
    可採，本院爰不經言詞辯論，逕行駁回其上訴。
據上論斷，應依刑事訴訟法第368條、第372條，判決如主文。
中    華    民    國    97    年    2     月    19    日
                  刑事第十四庭審判長法  官  陳志洋
                                    法  官  謝靜慧
                                    法  官  蔡聰明
以上正本證明與原本無異。
施用第一級毒品部分如不服本判決，應於收受送達後十日內向本
院提出上訴書狀，其未敘述上訴之理由者並得於提起上訴後十日
內向本院補提理由書（均須按他造當事人之人數附繕本）。
                                    書記官  陳建邦
中    華    民    國    97    年    2     月    20    日


司法院資訊處製作；財團法人民間司法改革基金會備份。
